臺灣臺南地方法院新市簡易庭民事判決
                                    110年度新簡字第488號
原      告  王龍飛  
被      告  行政院農業委員會農田水利署

法定代理人  蔡昇甫  
訴訟代理人  張顥璞律師
            田欣永律師
上列當事人間確認優先承買權存在等事件，經本院於中華民國11
0年11月10日言詞辯論終結，本院判決如下：
    主      文
原告之訴駁回。
訴訟費用新臺幣3,970元由原告負擔。
    事實及理由
一、按確認法律關係之訴，非原告有即受確認判決之法律上利益
    者，不得提起之，民事訴訟法第247條第1項前段定有明文。
    所謂即受確認判決之法律上利益，須因法律關係之存否不明
    確，致原告在私法上之地位有受侵害之危險，而此項危險得
    以對於被告之確認判決除去之者，始為存在（最高法院27年
    度上字第316號判例參照）。本件原告主張坐落臺南市安定
    區港口段1263之10等5筆土地為其所有，其已向被告申購同
    段1247之6地號土地(下稱系爭土地)，如同段1262之1地號土
    地所有權人購得該筆土地，會影響到原告土地鄰路之利益，
    本件訴訟有確認利益云云。但據被告表示：本案並沒有進入
    買賣的階段，而且即便排除訴外人，原告也不一定能夠取得
    系爭土地，所以原告請求確認訴外人有沒有購買的資格並沒
    有意義。被告機關就算議價也不會公開底價，如果原告申購
    ，但是價格沒有高於底價，我們也不會出售，本件沒有確認
    利益等語。茲依被告所述，同段1247之6地號土地並未進入
    買賣階段，縱進入買賣階段，申購對象亦無任何限制，因此
    縱使排除1262之1地號土地所有人參與申購或價購之資格，
    其他人仍可任意參加及以價高者得標，原告提起本件訴訟，
    難認有即受確認判決之利益存在，尚非適法。　　
二、原告起訴主張： 
　㈠原告所有坐落臺南市○○區○○段0000○00地號土地(下稱系爭126
    3之10地號土地)，與第三人所有同段1262之1地號土地(下稱
    系爭1262之1地號土地)，及被告所有同段1247之6地號土地
    ，3筆土地均相鄰。原告於民國110年3月18日向被告表達購
    買系爭土地意願，被告函覆需先將系爭土地配合臺南市安定
    區港口段1263、1269之7、1263之8、1263之9、1263之10地
    號土地邊界分割為5筆土地確定面積後，再依「農田水利非
    事業用不動產活化收益辦法」(下稱系爭辦法)進行讓售作業
    。原告再於110年5月26日向被告申訴以系爭辦法第14條規定
    ，請求被告查明系爭1262之1地號土地對於申購系爭土地不
    符該條文中「有界址調整之必要」之要件，進而請求被告確
    認系爭1262之1地號土地所有權人對系爭土地無申購、議價
    資格。嗣原告於110年5月28日依農地重劃條例第15條規定，
    請求被告確認倘系爭1262之1地號土地所有權人有向被告申
    購、議價系爭土地資格時，將造成原告所有系爭1263之10地
    號土地無法「直接灌溉、排水及臨路」，已違反上開重劃條
    例第15條「重劃後之農地坵塊，以能直接灌溉、排水及臨路
    為原則」之規範，致該條例第15條保障系爭1263之10地號土
    地之法律上利益盡失。況倘由系爭1262之1地號土地所有人
    取得申購、議價系爭土地資格，進而標得系爭土地，將使系
    爭1263之10地號土地無法臨路，且須經由他人土地方得排水
    。又原告認只要確認系爭1262之1地號土地所有人無申購、
    議價系爭土地資格，原告就有提起本件確認訴訟之利益。是
    依法提起本件訴訟請求確認系爭1262之1地號土地所有人對
    於系爭土地無申購或議價資格。
　㈡並聲明：確認系爭1262之1地號土地所有人對於系爭土地無申
    購或議價資格。
三、被告答辯略以：
　㈠原告主張系爭1262之1地號土地所有人不符系爭辦法第14條規
    定部分：
　　系爭辦法乃被告機關執行農田水利法授予職權範圍訂定該辦
    法為裁量依據，而依系爭辦法第14條規定載明，機關「得」
    依規定處分，賦予被告決定空間，非一旦民眾申購，被告即
    負處分義務，是被告就民眾申購是否合乎相關要件、是否准
    予處分、依何條款規定處分等，均屬被告裁量範圍，不負必
    然締約義務。
　㈡原告主張有違反農地重劃條例第15條之虞部分：
　　原告所有系爭1263之10地號土地業經農地重劃，已具備直接
    灌溉、排水及臨路等條件，並已完成坵形整牌、地界調整。
    原告稱該土地需經過系爭土地方能連接至道路等語，然此乃
    民法袋地通行問題，與農地重劃條例第15條是否「臨路」概
    念有異。蓋重劃後農地周圍本有臨農水路，以利灌溉排水，
    農業機具則經由溝渠上架設之版橋連接道路，已符合農地重
    劃條例第15條臨路原則。況原告所有系爭1263之10地號土地
    形狀方正，無地界曲折情形，無重劃後再調整界址必要，故
    原告以系爭辦法第14條第1項「有界址調整之必要」為由申
    購系爭土地已非適當，又提起本件訴訟欲排除系爭1262之1
    地號土地所有人申購土地機會，亦乏所憑。
　㈢事實上，系爭土地處分事宜尚在被告研議階段，尚未開啟分
    割及查估程序，系爭1262之1地號土地所有人亦無申購之舉
    ，縱使將來被告決定依原告申請處分系爭土地，所依據者乃
    系爭辦法第15條規定，並依該規定邀請鄰地所有人參與比價
    ，倘原告未能購得系爭土地致無法自由通行系爭土地，應另
    循民法袋地通行規定主張權利，況民法袋地通行亦非原告排
    他承購系爭土地之請求權基礎，是原告請求難認有理。
　㈣並聲明：原告之訴駁回。　　
四、本院之判斷： 
  ㈠本件原告提起本件訴訟之目的，係其共有或單獨所有之系爭1
    263之10等5筆地號土地，西側緊鄰同段1247之6地號土地，
    系爭1247之6地號土地西側則為道路，其為通行便利向被告
    申購系爭1247之6地號土地，因同段1262之1地號土地亦與系
    爭1247之6地號土地相接，恐1262之1地號土地所有人得依系
    爭辦法第14條規定優先承購該筆土地，乃訴請確認1262之1
    地號土地所有權人無申購或議價資格云云。但查，系爭辦法
    乃被告機關執行農田水利法授予職權範圍訂定該辦法為裁量
    依據，而依系爭辦法第14條規定載明，機關「得」依規定處
    分，賦予被告決定空間，非一旦民眾申購，被告即負處分義
    務，是被告就民眾申購是否合乎相關要件、是否准予處分、
    依何條款規定處分等，均屬被告裁量範圍，不負必然締約義
    務。
　㈡茲據被告到庭表示：系爭土地處分事宜尚在研議階段，尚未
    開啟分割及查估程序，及系爭1262之1地號土地所有人亦無
    申購之舉。則於被告尚未決定是否處分系爭1247之6地號土
    地之前，原告顯無以訴訟方式排除或限制臨地所有權人之申
    購或價構資格之必要。且縱被告決定處分系爭1247之6地號
    土地，及依據系爭辦法第15條規定，邀請鄰地所有人參與比
    價，若原告因此未能購得系爭土地致無法自由通行系爭土地
    ，亦可依據民法袋地通行之規定主張權利，袋地通行之便利
    性，並非原告得用以排除其他鄰地所有權人承購土地之基礎
    ，原告提起本件訴訟，顯有不當限制他人行使權利或權利濫
    用之虞。
  ㈢至原告執臺灣嘉南農田水利會108年9月5日函文，陳稱：系爭
    1262-1地號土地所有權人無調整界址需要，無承購資格云云
    。但據被告說明該函文是水利會時期的，當時嘉南水利會還
    沒有併入農田水利署的議價規範，目前關於土地處分之規定
    是110年9月30日修正施行的農田水利非事業用不動產活化收
    益辦法，不適合拿過去的案例來比較，及該函文提及鄰地占
    用情形，與本件的情況不同。原告自己的土地也經過重劃，
    所以原告本身也沒有調整界址的需要。被告機關處分土地是
    適用何條文，是被告可以決定的，並不是原告依照第14條的
    規定申購，被告機關就一定要依照這條做處分。本件原告雖
    然有提出申購的申請，但是被告可以決定是否要出售而非原
    告提出申請之後就一定要作成處分等語在卷。足見，原告係
    以舊有函文及不同情形，片面採有利於個人之解釋而為本件
    請求之依據，亦非可採。　　　　　
五、綜上所述，原告提起本件確認之訴，難認有即受確認判決之
    利益存在，並非適法。及系爭1247之6地號土地業因臺灣嘉
    南農田水利會併入被告機關，而由被告管理使用。雖原告向
    被告機關提出申購1247之6地號土地，但此申購案屬於國庫
    行為，為私權爭議，被告本於契約自由原則，可決定是否出
    售土地或出售對象。茲據被告表示目前還沒有進行處分的決
    定，縱使要處分，對於處分對象及採公開招標或議價方式，
    均尚未決定。另適用何條文處分土地，亦是被告可以決定，
    而非需依農田水利非事業用不動產活化收益辦法第14條做處
    分。是原告提起本件確認之訴，亦無理由，應予駁回。
六、本件事證已臻明確，兩造其餘主張、防禦或舉證，核與判決
    結果不生影響，而無論述必要，併此說明。　　
七、按訴訟費用，由敗訴之當事人負擔；法院為終局判決時，應
    依職權為訴訟費用之裁判，此民事訴訟法第78條及第87條第
    1項定有明文。本件訴訟除原告支出第一審裁判費用新臺幣(
    下同)3,970元外，兩造並無其餘費用支出，是本件訴訟費用
    額確定為3,970元。 　
六、據上論結，本件原告之訴為不合法及無理由，依民事訴訟法
    第436條第2項、第78條、第87條第1項，判決如主文。　
中　　華　　民　　國　　110 　年　　11　　月　　23　　日
                  臺灣臺南地方法院新市簡易庭
　　　　　　　　　　　　　　　　　法  官　許蕙蘭
以上正本係照原本作成。
如對本判決上訴，應於判決送達後20日內向本院提出上訴狀（須
附繕本），若委任律師提起上訴者，應一併繳納上訴審裁判費，
否則本院得不命補正逕行駁回上訴。
中　　華　　民　　國　　110 　年　　11　　月　　23　　日
            　　　　                書記官  徐毓羚